最高法院刑事判決　　　　　　　　　　　　　　　九十三年度台上字第三四六六號
　　上　訴　人　台灣高等法院台中分院檢察署檢察官
　　上　訴　人
　　即　被　告　甲○○
　　選任辯護人　宋永祥律師
　　　　　　　　陳芝荃律師
右上訴人等因被告貪污案件，不服台灣高等法院台中分院中華民國九十二年十二月十
一日第二審更審判決（九十二年度上更(一)字第二四八號，起訴案號：台灣台中地方法
院檢察署九十一年度偵字第二００三五號），提起上訴，本院判決如左：
    主  文
上訴駁回。
    理  由
按刑事訴訟法第三百七十七條規定，上訴於第三審法院，非以判決違背法令為理由，
不得為之。是提起第三審上訴，應以原判決違背法令為理由，係屬法定要件。如果上
訴理由狀並未依據卷內訴訟資料，具體指摘原判決不適用何種法則或如何適用不當，
或所指摘原判決違法情事，顯與法律規定得為第三審上訴理由之違法情形，不相適合
時，均應認其上訴為違背法律上之程式，予以駁回。本件檢察官上訴意旨略稱：原判
決未說明本件系爭公庫支票（下稱支票）是否即為尚未入於公務機關支配下之非公用
私有財產，逕認被告甲○○所為不構成貪污治罪條例第六條第一項第三款之侵占職務
上所掌管之他人財物罪，已嫌理由不備，又該支票於持票人兌領現金前，其現金仍屬
公庫（公務機關）所有，依被害人吳阿哖於偵查中及於一審證稱：被告領走支票後就
放入其口袋，問他多少錢，也不告知伊等語，顯見被害人並未授權被告領取該支票之
票款，於公庫支票於兌領現金前，仍在公務機關支配下，被告身為里幹事，為公務機
關之代理人，依台灣省村里幹事服務要點有關規定，本有協助被害人領取救助金之義
務，原判決僅憑許秀珍、江秀鳳之證述，逕認被告陪同被害人領取支票並非其職務上
之行為，而為判決，亦有不適用法則之違法等語。上訴人即被告（下稱被告）甲○○
上訴意旨略以：被告欲達到侵占支票之目的，必須至銀行以吳阿哖之名義開戶，存入
該支票，並須填具取款條始能加以支領，被告前後二次行使偽造私文書行為與侵占行
為有方法結果之牽連關係，應從一重處斷，不能將二次行使偽造私文書行為論為連續
犯而加重其刑，原判決所為論斷違反刑法第五十五條後段之規定。又被告所為二次偽
造私文書行使之行為，於主觀上係以各個舉動僅為全部犯罪行為之一部，應認係接續
犯，原判決認係連續犯，亦有違誤。(二)吳阿哖於事發後向區公所課長告狀時，已指控
被告擅自開戶之事實，足見其事前已知悉開戶之事，政風兼辦人簡士之說明書亦
明該事實；從吳阿哖於一審證述之事實，亦知其早已知悉有開戶存摺之事，即其已同
意由被告代其至銀行開戶。又證人蔡福亦知悉被告扣留急難救助金新台幣（下同）十
七萬元係為作為協助蔡福處理其所有房子遭燒燬而與吳阿哖間洽談賠償問題事宜，被
告並非欲侵占該急難救助金，此亦有蔡福於原審法院之證述可資證實，且吳阿哖於法
院審理中亦自承曾與蔡福同至被告辦公室洽談事情，原判決對上揭有利於被告之事證
不予採納，且漏未明其理由，亦有理由不備之違法等語。
惟查原判決認定被告有原判決事實欄所載之犯行，因而撤銷第一審判決，改判依連續
犯及牽連犯規定，從一重論處被告連續行使偽造私文書足以生損害於他人罪刑，係依
憑被害人吳阿哖及其女周伯芬於偵查中及於第一、二審法院審理中，證人江秀鳳、李
木火、蔡威舜於偵查中或並於第一審法院審理中，證人蔡福、蔡賴愛於第一、二審法
院審理中之證述，佐以卷附台中市北區天然災害（火災）損失調查報告表、台中市北
區區公所領款收據、支出傳票、公庫支票及存根、台新國際商業銀行（下稱台新銀行
）台中分行吳阿哖存款帳戶之往來印鑑暨資料卡、存款業務申請書、存款業務總約定
書、客戶資料、交易明細查詢表、取款憑條影本等證據，為其論罪之基礎。並明：
依被害人吳阿哖於第一、二審法院審理中證稱：伊沒有要求被告至台新銀行開戶等語
，及被告供承台新銀行開戶資料之吳阿哖署押係伊所簽名等情，足認吳阿哖並未要求
或同意被告至台新銀行開設存款帳戶。至於吳阿哖於台中市北區區公所（下稱區公所
）政風兼辦人簡士訪談時雖曾供稱：因為伊本人不識字，申請救濟金過程，均委託
里幹事甲○○幫忙處理，並請他幫為至銀行開戶等語（見附於他字第七二四號偵查卷
︽下稱他字卷︾第三十八頁之說明書及第三十九頁、第四十頁之訪談紀錄記載），但
此與吳阿哖嗣後於偵審中供證情節不符，且吳阿哖已於原審法院陳稱：因被告事後已
經將錢款全部給伊了，伊不希望事情繼續發展下去，所以才在政風室訪談時，如此說
等語（見原審上訴字卷第五十頁、第五十一頁），又房東蔡福、蔡賴愛夫妻及吳阿哖
均未曾要求被告為彼等協調房屋火災賠償問題，更未曾要求被告將應給付吳阿哖之急
難救助金扣留，此亦據蔡福、蔡賴愛於第一、二審法院審理中及吳阿哖於偵審中證實
。顯見被告所辯：至台新銀行以吳阿哖名義開戶，係受吳阿哖委託，兌領支票錢款後
，扣下十七萬元，伊曾告知蔡福、吳阿哖係要替渠等協調火災賠償之事，伊無不法所
有之意圖等語，均與事實不符，乃被告脫卸責任之詞，委無足採。(三)依證人即區公所
會計主任許秀珍於偵查中證稱：伊負責開救濟金之傳票，由出納（指江秀鳳）通知當
事人吳阿哖來領取支票等語（見他字卷第一０四頁），及證人即區公所出納江秀鳳於
偵查中證稱：許秀珍開傳票給伊，伊憑傳票開支票，並通知甲○○請他轉知吳阿哖來
領取支票，吳阿哖與甲○○一起來領取，伊把支票放在櫃台上，應該就是交給吳阿哖
本人等語（見同上卷第一二五頁），足以認定該救助金支票係由區公所直接通知申請
人吳阿哖來領取，被告因陪同吳阿哖前往領取該支票，因而持有該支票，然區公所並
未交付該支票予被告並由其保管轉交該支票，且陪同吳阿哖領取該支票，亦非被告職
務上之行為，該支票交付吳阿哖後亦非屬公務機關實力支配下之財物，被告將所持有
吳阿哖之前揭支票侵占入己，係犯刑法第三百三十五條第一項之侵占罪，公訴人認係
犯貪污治罪條例第六條第一項第三款之侵占職務上所掌管之他人財物罪，尚有未洽，
起訴法條應予變更；至被告先後二次行使偽造私文書之行為（第一次係行使偽造之存
款業務申請書等文書，第二次係行使偽造之取款憑條），因時間緊接，犯意概括，應
依連續犯規定，論以一罪，該罪因與所犯侵占罪有方法、結果之牽連關係，故應從一
重之連續行使偽造私文書罪處斷，並依連續犯規定加重其刑等理由綦詳。按原判決所
為採證認事及適用法律，從形式上觀察，尚無不合；原判決依憑證人許秀珍、江秀鳳
上揭證詞，認定上揭救助金支票由區公所發放予吳阿哖領取後，已非屬於公務機關支
配下之財物，亦無不合。核難遽指原判決有不適用法則、適用法則不當或理由不備等
違誤。檢察官及被告上訴意旨徒憑己見，就原審採證認事職權之行使及原判決已論斷
說明事項，重複為事實之爭辯，均核與法律所規定得為第三審上訴理由之違法情形不
相適合，其上訴均違背法律上之程式，應予駁回。
據上論結，應依刑事訴訟法第三百九十五條前段，判決如主文。
中　　　華　　　民　　　國　　九十三　　年　　　七　　　月　　　八　　　日
                              最高法院刑事第十二庭
                                  審判長法官  陳　正　庸
                                        法官  賴　忠　星
                                        法官  王　居　財
                                        法官  張　清　埤
                                        法官  林　開　任
      右正本證明與原本無異
                                              書  記  官
中　　　華　　　民　　　國　　九十三　　年　　　七　　　月　　 十六 　　日
                                                                        Ｅ
